---
title: "AID_cafe_sales"
output: html_document
date: "2026-04-02"
---

```{r setup, include=FALSE}
knitr::opts_chunk$set(echo = TRUE)
library(dplyr)
library(lubridate)
```

## Datos

Vamos a usar el archivo dirty_cafe_sales.csv. 

```{r}
library(readr)
cafe_sales <- read_delim("dirty_cafe_sales.csv", delim = ",", trim_ws = TRUE)

```

## Parte A – Exploración y calidad de datos
### 1. Lectura e inspección.

- a) Las dimensiones son: 10000 X 8
```{r}
dim(cafe_sales)
```
- b) Tipo de variables:
**Fecha: ** Transaction Date
**Categórica: ** Location, Payment Method, Item, Transaction ID
**Numérica: ** Quantity, Price Per Unit, Total Spent
```{r}
head(cafe_sales)
```

```{r}
str(cafe_sales)
```
NOTA: No obstante, las variables están registradas como **Char**


### 2. Valores raros y faltantes.

#### a. Valores que contiene cada variable

```{r}
attach(cafe_sales)
table(Item)
print("Valores nulos Item:"); sum(is.na(Item))
```
```{r}
table(Quantity)
print("Valores nulos Quantity:"); sum(is.na(Quantity))
```
```{r}
table(`Payment Method`)
print("Valores nulos Payment Method:"); sum(is.na(`Payment Method`))

```
```{r}
table(Location)
print("Valores nulos Location:"); sum(is.na(`Location`))
```
#### b. Registros sucios


|Variable|ERROR|UNKNOWN|na|
|---------|---------|---------|---------|
|Item|292|344|333|
|Quantity|170|171|138|
|Payment Method|306|293|2579|
|Location|358|338|3265|

#### c. Gráficos
```{r}
barplot(table(Item), xlab="Item", ylab = "count")
barplot(table(Quantity), xlab="Quantity", ylab = "count")
barplot(table(`Payment Method`), xlab="Payment Method", ylab = "count")
barplot(table(Location), xlab="Location", ylab = "count")
```
### 3.

#### a. Item más frecuente: JUICE
```{r}

print(table(select(filter(cafe_sales,!is.na(Item) & Item != "UNKNOWN" & Item != "ERROR"),Item)))
print("El valor más frecuente en Item:")
which.max(table(select(filter(cafe_sales,!is.na(Item) & Item != "UNKNOWN" & Item != "ERROR"),Item)))

```
#### b. Quantity menos frecuente: 1
```{r}
print("El valor menos frecuente en Quantity:")

print(which.min(table(select(filter(cafe_sales,!is.na(Quantity) & Quantity != "UNKNOWN" & Quantity != "ERROR"),Quantity))))
```
#### c. Transacciones(Payment Method) igual a Cash: 2258
```{r}
table(`Payment Method`)["Cash"]
```
#### d. Cantidad de registros sucios en *Location*: 3961
```{r}

# Location
location_sucio <- select(filter(cafe_sales, is.na(Location) | Location == "UNKNOWN" | Location == "ERROR"),Location)

cant_sucio <- dim(location_sucio)[1]

total <- dim(cafe_sales)[1]

#Cantidad de valores sucios
print("Total de registros:") ; total

print("Cantidad de valores sucios:") ; cant_sucio

print("Porcentaje de valores sucios:"); (cant_sucio/total)*100

```


### 4. Resumen numérico

#### a. Conversión *Price Per Unit*
```{r}
# conversion de chr a numeric
price_per_unit <- as.numeric(`Price Per Unit`)

# se omiten valores faltantes
price_per_unit <- na.omit(price_per_unit)

# media
mean(price_per_unit)

# mediana
median(price_per_unit)

# Desvio estandar
sd(price_per_unit)


```
#### b. Resumen de *Total Spent*
```{r}
# conversion de chr a numeric
total_spent <- as.numeric(`Total Spent`)

# se omiten valores faltantes
total_spent <- na.omit(total_spent)

# Resumen de datos (min, max, quartiles)
summary(total_spent)
```
### 5. Valores atípicos de *Total Spent*

```{r}
primer_quartil <- quantile(total_spent, 0.25)
tercer_quartil <- quantile(total_spent, 0.75)

# Cota superior para detección de outliers
th_alto <- tercer_quartil + 1.5* IQR(total_spent)

# Cota inferior para detección de outliers
th_bajo <- primer_quartil - 1.5* IQR(total_spent)

# Filtrar outliers
outliers_iqr <- total_spent[(total_spent < th_bajo | total_spent > th_alto)]

print("cant de outliers:")
print(length(outliers_iqr))

```
-b1 Las cantidad de outlier es igual a 259
-b2 valores por encima de 24, en particular el valor 25 es el único valor atípico, ya que le máximo es 25.

```{r}
# Tamaño
length(outliers_iqr)

# Umbral de detección
th_alto
```
### 6. Patrones temporales
#### a
```{r}
# limpio la fecha
cafe_sales <- mutate(cafe_sales, `Transaction Date` =  if_else(is.na(`Transaction Date`) | `Transaction Date` == "UNKNOWN" | `Transaction Date` == "ERROR", NA, `Transaction Date`))

# Conversión a fecha
transaction_date <- as.Date(cafe_sales$`Transaction Date`)

# Omito los valores nulos
transaction_date <- na.omit(transaction_date)


```
#### b
```{r}
# Transacciones por día de la semana
# hist(wday(transaction_date)) # Gráfico
# 
# table(wday(transaction_date)) # Tabla

print(table(wday(transaction_date)))
# vAlores máximos
print("día con la mayor transacción")
print(which.max(table(wday(transaction_date))))

# vAlores máximos 
print("día con la menor número de transacciónes")
which.min(table(wday(transaction_date))) 
```

Si se considera el **viernes** como el día 5 de la semana, entonces
hubo 1380 trasancciones ese día. 


-c No se aprecia una tendencia clara en la cantidad de transacciones por mes. 
```{r}
# Transacciones por mes
barplot(table(month(transaction_date))) # Gráfico
table(month(transaction_date)) # tabla

# vAlores máximos
print("Mes con la mayor transacción")
print(which.max(table(month(transaction_date))))

# vAlores máximos 
print("Mes con la menor número de transacciónes")
which.min(table(month(transaction_date))) 
```
## Parte B – Limpieza e imputación con reglas

### 1. Paso 1: completar Price Per Unit por menú.

```{r}
#copio el dataset
cafe_sales_cp <- cafe_sales

# Lista de precios
# Agrupo una lista de productos y precios
grupo_item <- group_by(cafe_sales_cp, Item, `Price Per Unit`)
item_precio <- summarise(grupo_item)

# Quito valores sucios de la lista de precios
item_precio <- filter(item_precio,(!is.na(Item) & (Item != "UNKNOWN") & (Item != "ERROR")))
item_precio <- filter(item_precio,(!is.na(`Price Per Unit`) & (`Price Per Unit` != "UNKNOWN") & (`Price Per Unit` != "ERROR")))

# Función: Dado un Item, recuperar el precio a partir
# de la lista de precio
# arg: item -> vector
# return: precio -> vector
imputacion_precio <- function(x) {
  
  #creo un vector vació donde guardare mis valores a reemplazar
  item_imput <- c()
  
  for(i in c(1:length(x))){
    
    # precio es nulo?
    if(is.na(x[i]) | (x[i] == "UNKNOWN") | (x[i] == "ERROR")){
      
      # Su precio se encuentra en la lista de precios?
      if(cafe_sales_cp[i,]$Item %in% item_precio$Item){
        
        imput <- pull(item_precio[item_precio$Item == cafe_sales_cp[i,]$Item,"Price Per Unit"])
        item_imput <- c(item_imput, imput)
        
      }else{ 
        
        # Es NA pero el Item no lo encuentro en la lista de precios
        item_imput <- c(item_imput, NA)
    }
      }else{
      
      # Si no es nulo, entonces:
      item_imput <- c(item_imput,x[i])
    }
}
 
  return(item_imput)
}

# Aplicar imputación a precio
cafe_sales_cp <-cafe_sales_cp %>% mutate(`Price Per Unit` = imputacion_precio(`Price Per Unit`))


```

```{r}
sum(is.na(cafe_sales_cp$`Price Per Unit`))
```


### 2. Paso 2: completar Quantity, Price Per Unit y Total Spent cuando falte sólo una.



```{r}
str(cafe_sales_cp)
# Convertir a tipo numerico
cafe_sales_cp$Quantity <- as.numeric(cafe_sales_cp$Quantity)
cafe_sales_cp$`Price Per Unit` <- as.numeric(cafe_sales_cp$`Price Per Unit`)
cafe_sales_cp$`Total Spent` <- as.numeric(cafe_sales_cp$`Total Spent`)


  # Total gastado: Quantity * `Price Per Unit`
cafe_sales_cp$`Total Spent` <- ifelse(is.na(cafe_sales_cp$`Total Spent`) & !is.na(cafe_sales_cp$Quantity) & !is.na(cafe_sales_cp$`Price Per Unit`), (cafe_sales_cp$Quantity * cafe_sales_cp$`Price Per Unit`),cafe_sales_cp$`Total Spent` )
  
# Cantidades: `Total Spent` / `Price Per Unit`
cafe_sales_cp$Quantity <- ifelse(!is.na(cafe_sales_cp$`Total Spent`) & is.na(cafe_sales_cp$Quantity) & !is.na(cafe_sales_cp$`Price Per Unit`), cafe_sales_cp$`Total Spent` / cafe_sales_cp$`Price Per Unit`,cafe_sales_cp$Quantity)

# Precio por unidad: `Total Spent` / Quantity
cafe_sales_cp$`Price Per Unit` <- ifelse(!is.na(cafe_sales_cp$`Total Spent`) & !is.na(cafe_sales_cp$Quantity) & is.na(cafe_sales_cp$`Price Per Unit`),cafe_sales_cp$`Total Spent` / cafe_sales_cp$Quantity, cafe_sales_cp$`Price Per Unit`)
  
  
# si existe Quantity en decimal, hay que reemplzar por NA
cafe_sales_cp$Quantity <- ifelse((cafe_sales_cp$Quantity / round(cafe_sales_cp$Quantity)) != 1, NA, cafe_sales_cp$Quantity )


```

### 3. Paso 3: completar Item usando Price Per Unit.


```{r} 
# Armo una segunda lista de precios
# Agrupo una lista de productos y precios
grupo_precios <- group_by(cafe_sales_cp, `Price Per Unit`, Item)
item_precio_2 <- summarise(grupo_precios)

# Quito valores sucios
item_precio_2 <- filter(item_precio_2,(!is.na(Item) & (Item != "UNKNOWN") & (Item != "ERROR")))
item_precio_2 <- filter(item_precio_2,(!is.na(`Price Per Unit`) & (`Price Per Unit` != "UNKNOWN") & (`Price Per Unit` != "ERROR")))

# Asumo un único producto para un precio dado
item_precio_2 <- filter(item_precio_2,(Item != "Juice") & (Item != "Sandwich"))

```

```{r}

# Función: Dado un Precio, recuperar el Item a partir
# de la lista de precio
# arg: precio -> vector
# return: item -> vector
imputacion_item <- function(x) {
  
  #creo un vector vació donde guardare mis valores a reemplazar
  item_imput <- c()
  
  
  for(i in c(1:length(x))){
    
    # item es nulo?
    if(is.na(x[i]) | (x[i] == "UNKNOWN") | (x[i] == "ERROR")){
      
      # Su precio se encuentra en la lista de precios?
      if(cafe_sales_cp[i,]$`Price Per Unit` %in% item_precio_2$`Price Per Unit`){
        
        # Recupuero el item desde la lista de precio
        imput <- pull(item_precio_2[item_precio_2$`Price Per Unit` == cafe_sales_cp[i,]$`Price Per Unit`,"Item"])
        item_imput <- c(item_imput, imput)
      }else{ 
        
        # Es NA pero no lo encuentra en la lista de precios, => set NA
        item_imput <- c(item_imput, NA)
    }
      }else{
      
      # Si no es nulo => mantengo el mismo valor
      item_imput <- c(item_imput,x[i])
    }
  }
 
  return(item_imput)
}

# Aplicar imputación a Item dado el precio.
cafe_sales_cp <-cafe_sales_cp %>% mutate(Item = imputacion_item(Item))


```



### 4. Checkpoint
"Price per unit" sucios = 6
"Quantity" sucios = 23 
```{r}
# Cuantos NA hay "Price per unit"
print("Price per unit sucios")
print(sum(is.na(cafe_sales_cp$`Price Per Unit`)))

# Cuantos NA hay "Quantity"
print("Quantity sucios")
print(sum(is.na(cafe_sales_cp$Quantity)))

```


### 5. Paso 4: 
```{r}


# Función para calcular la moda
mode_num <- function(x) {return(as.numeric(names(which.max(table(x)))))}
mode_text <- function(x) {return(as.character(names(which.max(table(x)))))}
mode_fecha <- function(x) {return(as.Date(names(which.max(table(x)))))}

###### Limpieza
# Item
item_limpio <- select(filter(cafe_sales_cp, !is.na(Item) & Item != "UNKNOWN" & Item != "ERROR"),Item)
# Quantity
quantity_limpio <- select(filter(cafe_sales_cp, !is.na(Quantity) & Quantity != "UNKNOWN" & Quantity != "ERROR"),Quantity)
# price_unit
price_unit_limpio <- select(filter(cafe_sales_cp, !is.na(`Price Per Unit`) & `Price Per Unit` != "UNKNOWN" & `Price Per Unit` != "ERROR"),`Price Per Unit`)
# `Total Spent`
total_spent_limpio <- select(filter(cafe_sales_cp, !is.na(`Total Spent`) & `Total Spent` != "UNKNOWN" & `Total Spent` != "ERROR"),`Total Spent`)
# `Payment Method`
pay_meth_limpio <- select(filter(cafe_sales_cp, !is.na(`Payment Method`) & `Payment Method` != "UNKNOWN" & `Payment Method` != "ERROR"),`Payment Method`)
# Location
location_limpio <- select(filter(cafe_sales_cp, !is.na(Location) & Location != "UNKNOWN" & Location != "ERROR"),Location)
# `Transaction Date`
trans_date_limpio <- select(filter(cafe_sales_cp, !is.na(`Transaction Date`) & `Transaction Date` != "UNKNOWN" & `Transaction Date` != "ERROR"),`Transaction Date`)

#Calcular la moda
moda_item <- mode_text(item_limpio)
moda_quantity <- mode_num(quantity_limpio)
moda_price_unit <- mode_num(price_unit_limpio)
moda_total <- mode_num(total_spent_limpio)
moda_pay_meth <- mode_text(pay_meth_limpio)
moda_location <- mode_text(location_limpio)
moda_date <- mode_fecha(trans_date_limpio)

# Imputación por moda mientras que esté sucio
cafe_sales_cp <- mutate(cafe_sales_cp,Item = ifelse(is.na(Item) | Item == "UNKNOWN" | Item == "ERROR",moda_item, Item))

cafe_sales_cp <- mutate(cafe_sales_cp,Quantity = ifelse(is.na(Quantity) | Quantity == "UNKNOWN" | Quantity == "ERROR",moda_quantity, Quantity))

cafe_sales_cp <- mutate(cafe_sales_cp,`Price Per Unit` = ifelse(is.na(`Price Per Unit`) | `Price Per Unit` == "UNKNOWN" | `Price Per Unit` == "ERROR",moda_price_unit, `Price Per Unit`))

cafe_sales_cp <- mutate(cafe_sales_cp,`Total Spent` = ifelse(is.na(`Total Spent`) | `Total Spent` == "UNKNOWN" | `Total Spent` == "ERROR",moda_total, `Total Spent`))

cafe_sales_cp <- mutate(cafe_sales_cp,`Payment Method` = ifelse(is.na(`Payment Method`) | `Payment Method` == "UNKNOWN" | `Payment Method` == "ERROR",moda_pay_meth, `Payment Method`))

cafe_sales_cp <- mutate(cafe_sales_cp,Location = ifelse(is.na(Location) | Location == "UNKNOWN" | Location == "ERROR",moda_location, Location))


```

```{r}
# conversion a chart
cafe_sales_cp$`Transaction Date` <- as.character(cafe_sales_cp$`Transaction Date`)
str(cafe_sales_cp)

# Imputacion de fecha
cafe_sales_cp <- mutate(cafe_sales_cp, `Transaction Date` =  if_else(is.na(`Transaction Date`) | `Transaction Date` == "UNKNOWN" | `Transaction Date` == "ERROR", as.character(moda_date), `Transaction Date`))

# cafe_sales_cp <- mutate(cafe_sales_cp, `Transaction Date` =  if_else(is.na(`Transaction Date`), as.character(moda_date) ,`Transaction Date`))



```
### 6. verificacion

```{r}
print("Valores nulos de todas las variables")
print("Item")
print(sum(is.na(cafe_sales_cp$Item)))

print("Quantity")
print(sum(is.na(cafe_sales_cp$Quantity)))

print("`Price Per Unit`")
print(sum(is.na(cafe_sales_cp$`Price Per Unit`)))

print("`Total Spent`")
print(sum(is.na(cafe_sales_cp$`Total Spent`)))

print("`Payment Method`")
print(sum(is.na(cafe_sales_cp$`Payment Method`)))

print("Location")
print(sum(is.na(cafe_sales_cp$Location)))

print("`Transaction Date`")
print(sum(is.na(cafe_sales_cp$`Transaction Date`)))

```

