---
title: "AID_TP3"
author: "Maximiliano Bustos"
date: "`r Sys.Date()`"
output: html_document
---

```{r setup, include=FALSE}
knitr::opts_chunk$set(echo = TRUE)
```
# Datos
Fifa 2024

```{r}
library(readr)
library(tidyverse)
library(kableExtra)
```
## LOAD - 
```{r}
base_fifa2024 <- read_delim("./data/base_fifa2024.csv", delim = ",", trim_ws = TRUE)
```

```{r}
spec(base_fifa2024)
```


```{r}
# Valores faltantes
sum(is.na(base_fifa2024))# para saber cuantos na hay en la base de datos

# Duplicados
any(duplicated(base_fifa2024))

```

```{r}
#Matriz de correlación
library(corrplot)

m_cor <- cor(base_fifa2024) 

# representa la matriz de correlaciones mediante círculos
corrplot(m_cor,
         method="circle",
         type = "upper",
         diag= FALSE) 
```

## Matriz de Varianzas y covarianzas
```{r}
m_cov <-round(cov(base_fifa2024),2)

m_cov |> knitr::kable(format = "html") |> 
  kable_styling() 
```

## PCA
```{r}
pca <- prcomp(base_fifa2024,
              scale = TRUE)# con datos estandarizados
names(pca)
```
## Cargas o loadings
```{r}


round(pca$rotation,2) |> knitr::kable(format = "html") |> 
  kable_styling() 
```

```{r}
contrib <- as.matrix(round(pca$rotation,2))
corrplot(contrib,is.corr=FALSE)
```


```{r}
#loadings

carga1 = data.frame(cbind(X=1:length(base_fifa2024),
                          primeracarga=data.frame(pca$rotation)[,1]))
carga2 = data.frame(cbind(X=1:length(base_fifa2024),
                          segundacarga=data.frame(pca$rotation)[,2]))
cbind(carga1,carga2)
```
## 19) Scores
  ¿Cuál es el valor del score del individuo 20 en PC1 y en PC2? (PC1; PC2)

```{r}
pca$x[20,1:2]# scores para la primer componente (PC1)
```
## 20)  ¿Cuántas componentes son necesarias para explicar el 80% de la varianza?
```{r}
library(factoextra)

fviz_eig(pca, ncp =11, addlabels = TRUE, main="")
```
## 21)¿Cuál de las siguientes variables tiene mayor contribución (en valor absoluto) en PC1?
```{r}
ggplot(carga1, aes(colnames(base_fifa2024) ,primeracarga)) + 
       geom_bar (stat="identity" , 
       position="dodge" ,
       fill ="royalblue" ,
       width =0.5 ) + xlab( 'Variables' ) + ylab('Primera carga' )+ theme(axis.text.x = element_text(angle = 45, hjust = 1))
```
## 22-  ¿Qué par de variables presenta asociación negativa en el biplot?

```{r}
library(ggfortify)

autoplot(pca, 
         data = base_fifa2024, 
         loadings = TRUE, 
         loadings.colour = 'black',
         loadings.label = TRUE, 
         loadings.label.size = 5)
```
## 29) Según el criterio de kaiser, ¿cuántas componentes principales debería retener?
```{r}
screeplot(pca, type = "l", npcs = 11)
abline(h = 1, col="red", lty=5)
legend("topright", legend=c("Eigenvalue = 1"),
       col=c("red"), lty=5, cex=0.6)
```
## 30) Aplique la técnica robusta del Minimo Determinante de la Covarianza (MCD) a los datos para realizar el PCA. ¿Qué porcentaje de la varianza es explicado por la primer componente?

```{r}
#############################################
#Mínimo Determinante de la Covariancia (MCD)
#############################################

pca_mcd <-princomp(base_fifa2024, 
                   cor=TRUE,
                   scores=TRUE,
                   covmat=MASS::cov.mcd(base_fifa2024))#se especifica MCD
summary(pca_mcd)
```

Note that the `echo = FALSE` parameter was added to the code chunk to prevent printing of the R code that generated the plot.
