---
title: "cohorte_estudio"
author: "Maximiliano Bustos"
date: "2026-04-19"
output: html_document
---

```{r setup, include=FALSE}
knitr::opts_chunk$set(echo = TRUE)
```


## Datos

Vamos a usar el archivo  *TP2_AID_2026_cohorte_estudio.csv*

```{r}
library(readr)
library(tidyverse)
cohorte_estudio <- read_delim("./dataTP2/TP2_AID_2026_cohorte_estudio.csv", delim = ",", trim_ws = TRUE)

```
```{r}
spec(cohorte_estudio)
```

```{r}
attach(cohorte_estudio)

```
## Q06 Media del puntaje final
```{r}
mean(puntaje_final)
```
## Q07 La mediana de la ansiedad
```{r}
median(ansiedad_score)
```
## Q08 El mayor desvio entre horas_estudio, asistencia_pct, ansiedad_score y promedio_prev

ansiedad_score es el que tiene mayor desvío.
```{r}
#sd(c(horas_estudio, asistencia_pct, ansiedad_score, promedio_prev))
#cohorte_estudio[["horas_estudio"]] #, "asistencia_pct", "ansiedad_score", "promedio_prev"]]

print(sd(horas_estudio))
print(sd(asistencia_pct))
print(sd(ansiedad_score))
print(sd(promedio_prev))

```
## Q09 Proporción de estudiantes aprobados
```{r}
table(aprobado)
```
```{r}
sum(table(aprobado))
```
```{r}
cantidad_aprobados = count(select(filter(cohorte_estudio, aprobado == "Aprobado"), aprobado))
total_alumnado = length(aprobado)

porcentaje_aprobado = cantidad_aprobados / total_alumnado

print(paste("El porcentaje de aprobados es: ", porcentaje_aprobado))

```
## Q10 La sede mas frecuente en la cohorte es

```{r}
names(which.max(table(sede)))
max(table(sede))
```

## Q11 La variable con correlacion positiva mas alta con puntaje_final

Son las horas semanales de estudio.

```{r}
cohorte_estudio_num <- cohorte_estudio %>% select_if(is.numeric)
cor(cohorte_estudio_num)
```

## Q13

```{r}
set.seed(2026)
sd_poblacional <- 11.5 # conocido

# Simulamos datos donde la media real es 10.5, sd=11.5, n=40
# muestra <- rnorm(40, mean = 10.5, sd = sd_poblacional)

media_muestra <- mean(puntaje_final)
n <- length(puntaje_final)
media_hipotetica <- 72

# Estadístico z para H0: mu = 72 vs H1: mu > 72
error_estandar <- sd_poblacional / sqrt(n)

z_stat <- (media_muestra - media_hipotetica) / error_estandar
#p_valor <- 2 * (1 - pnorm(abs(z_stat)))  # prueba a dos colas
p_valor <- (1 - pnorm(abs(z_stat)))  # prueba a cola derecha.
p_valor
```
## Q14

```{r}
set.seed(2026)
sd_poblacional <- sd(sueno_hs) # conocido

# Simulamos datos donde la media real es 10.5, sd=11.5, n=40
# muestra <- rnorm(40, mean = 10.5, sd = sd_poblacional)

media_muestra <- mean(sueno_hs)
n <- length(sueno_hs)
media_hipotetica <- 6.8

# Estadístico z para H0: mu = 72 vs H1: mu > 72
error_estandar <- sd_poblacional / sqrt(n)

z_stat <- (media_muestra - media_hipotetica) / error_estandar
p_valor <- 2 * (1 - pnorm(abs(z_stat)))  # prueba a dos colas

p_valor
```

## Q15

```{r}
# Test de Shapiro-Wilk 
shapiro_result <- shapiro.test(ansiedad_score)
print(shapiro_result)
```
## Q16 Al aplicar Shapiro-Wilk sobre puntaje_final


```{r}
# Test de Shapiro-Wilk 
shapiro_result <- shapiro.test(puntaje_final)
print(shapiro_result)


```
## Q17 En un Welch t-test para puntaje_final segun modalidad
El grupo A es la modalidad PRESENCIAL
El grupo B es la modalidad VIRTUAL

```{r}
# ======================
#Prueba t sin asumir igualdad de varianzas (Welch's t-test)
# ======================
cat("=== Prueba t con varianzas diferentes (Welch's t-test) ===\n")

puntaje_presencial <- select(filter(cohorte_estudio, modalidad == "Presencial"), puntaje_final)
puntaje_virtual <- select(filter(cohorte_estudio, modalidad == "Virtual"), puntaje_final)

# ----------------------
# Paso 1: Diferencia observada entre las medias
# ----------------------
puntaje_presencial <- as.numeric(unlist(puntaje_presencial))
puntaje_virtual <- as.numeric(unlist(puntaje_virtual))
media_A <- mean(puntaje_presencial)
media_B <- mean(puntaje_virtual)
diff_obs <- media_B - media_A


# varianzas muestrales de cada grupo
var_A <- var(puntaje_presencial)
var_B <- var(puntaje_virtual)


# error estándar sin asumir igualdad:
# Fórmula: SE = sqrt( var_A/n1 + var_B/n2 )
n1 <- length(puntaje_presencial)
n2 <- length(puntaje_virtual)

SE_welch <- sqrt(var_A/n1 + var_B/n2)
cat("Error estándar (Welch):", round(SE_welch, 2), "\n\n")


# El estadístico t para Welch
t_stat_welch <- diff_obs / SE_welch
cat("Estadístico t (Welch):", round(t_stat_welch, 2), "\n\n")

```
```{r}

grupo_A <- as.numeric(unlist(puntaje_presencial))
grupo_B <- as.numeric(unlist(puntaje_virtual))

# Varianzas diferentes (Welch) - Alternativa A > B
t.test( grupo_A, grupo_B, var.equal = FALSE, type="two.sample",alternative = "greater")
```

## Q18  En el test chi-cuadrado de independencia entre modalidad y aprobado, el p-valor es

```{r}
# Crear la tabla de contingencia
tabla_contingencia <- table(modalidad, aprobado)
print(tabla_contingencia)

# Realizar el test de chi-cuadrado de independencia
test_independencia <- chisq.test(tabla_contingencia)
print(test_independencia)
```

## Q19. Cuantos grados de libertad tendria nuestra distribucion chi cuadrado para el test si hubiera 4 modalidades de cursada (en vez de solo presencial y virtual) y hubiera 3 posibles çategorias.en aprobado

(f-1)*(c-1)= > (4-1) * (3-1) = 6

## Q20. Para el test chi-cuadrado entre sede y aprobado

```{r}
# Crear la tabla de contingencia
tabla_contingencia <- table(sede, aprobado)
print(tabla_contingencia)

# Realizar el test de chi-cuadrado de independencia
test_independencia <- chisq.test(tabla_contingencia)
print(test_independencia)
```

# Dixon y outliers
Usa la muestra chica de Dixon. Para la decision final, toma Qcrit = 0.338 (n = 15, alpha = 0.05).
```{r}
library(outliers)  # Para test de Grubbs y Dixon
dixon <- read_delim("./dataTP2/TP2_AID_2026_muestra_dixon.csv", delim = ",", trim_ws = TRUE)
```


## Q21. En TP2_AID_2026_muestra_dixon.csv, cual es el valor que aparece como candidato natural a outlier por el extremo alto?

```{r}
ggplot(dixon, aes(y = medicion)) +
  geom_boxplot(fill = "lightblue") +
  labs(title = "Boxplot de variable1", y = "variable1") +
  theme_minimal()
```
```{r}
# Contar la cantidad de datos no nulos (sin NA)
sample_size <- sum(!is.na(dixon$medicion))

# Aplicar la prueba de Dixon solo si la muestra es <= 30
if (sample_size > 30) {
  submuestra <- sample(na.omit(dixon$medicion), 30)  # Seleccionar una submuestra de 30 elementos
  dixon_result <- dixon.test(submuestra)  # Aplicar test de Dixon
  print(dixon_result)
} else {
  dixon_result <- dixon.test(na.omit(dixon$medicion))  # Aplicar test directamente
  print(dixon_result)
}
```
## Q22
```{r}
dixon_ordenado <- dixon[order(dixon$medicion),]

for (i in c(0:13)) {
  print((dixon_ordenado[2+i, 2] - dixon_ordenado[1+i, 2])/(max(dixon$medicion)-min(dixon$medicion)))
}


```

## Q23. Tomando n = 15 y Qcrit = 0.338 para alpha = 0.05, cual es la conclusion?

```{r}

# Aplicar la prueba de Dixon solo si la muestra es <= 30
  submuestra <- sample(na.omit(dixon$medicion), 15)  # Seleccionar una submuestra de 15 elementos
  dixon_result <- dixon.test(submuestra)  # Aplicar test de Dixon
  print(dixon_result)

```
## Q24. El promedio de las mediciones excluyendo 55.4 es mas cercano a
```{r}
dixon_ordenado$medicion <- as.numeric(dixon_ordenado$medicion)
mean(dixon_ordenado$medicion[1:14])
```
# Bootstrap

## Q25. Usando la libreria boot, se quiere entender la variabilidad de la mediana de puntaje_final. Cual
seria un intervalo razonable 10 % a 90 % para la mediana haciendo un millon de replicas con el dataset
original. El intervalo es mas cercano a:
```{r}
library(boot)

# Definir función para calcular la media del consumo de combustible
media_fn <- function(data, indices) {
  return(median(data[indices], na.rm = TRUE))
}

# Aplicar bootstrapping con 1 000 000 replicaciones
set.seed(2026)
boot_result <- boot(data = puntaje_final, statistic = media_fn, R = 1000000)
print(boot_result)
plot(boot_result)
```
```{r}
boot.ci(boot_result,conf=0.80 ,type = "perc",)

```

# E. Distancias
Estandarizando horas_estudio, asistencia_pct, ansiedad_score y promedio_prev sobre toda la cohorte,
```{r}
# Estandarización manual utilizando scale()
cohorte_estudio$horas_estudio_std <- scale(cohorte_estudio$horas_estudio)
cohorte_estudio$asistencia_pct_std <- scale(cohorte_estudio$asistencia_pct)
cohorte_estudio$ansiedad_score_std <- scale(cohorte_estudio$ansiedad_score)
cohorte_estudio$promedio_prev_std <- scale(cohorte_estudio$promedio_prev)

#summary(cohorte_estudio[,13:17])
cohorte_estudio[,14:17]
```
## Q30. Cual es la distancia euclidea entre E014 y E120? Responde con dos decimales.
```{r}
x <- cohorte_estudio[14,14:17]
y <- cohorte_estudio[120,14:17] 

round(sqrt(sum((x - y)^2)),2)
```
## Q31. Con esas mismas cuatro variables estandarizadas, cual es la distancia Manhattan entre E014 y
E120?
```{r}
round(sum(abs(x - y)),2)
```
## Q32. Con esas mismas cuatro variables estandarizadas, la distancia Chebyshev entre E014 y E120 es
mas cercana a
```{r}
round(max(abs(x - y)),2)
```
## Q35. Sean los siguientes vectores en R4
a = (8, 16, 8, 16), b = (2, 5, 2, 5), c = (4, 1, 4, 1)
```{r}
a <- c(8, 16, 8, 16)
b <- c(2, 5, 2, 5)
c <- c(4, 1, 4, 1)

cos_sim <- function(x, y) {
  sum(x * y) / (sqrt(sum(x^2)) * sqrt(sum(y^2)))
}


ab <- cos_sim(a,b)
ac <- cos_sim(a,c)
bc <- cos_sim(b,c)

```

