---
title: "AID TP4"
author: "Maximiliano Bustos"
date: "`r Sys.Date()`"
output: html_document
---

```{r setup, include=FALSE}
knitr::opts_chunk$set(echo = TRUE)
```

Importo librerías:
```{r}
library(readr)
library(tidyverse)
library(FactoMineR)
library(factoextra)
```
# LOAD
```{r}
obesidad <- read_delim("./data/obesidad_sample.csv", delim = ",", trim_ws = TRUE)
```


# 11) Se realizó una prueba de independencia entre las variables categóricas SMOKE y MTRANS. ¿Cuál de las siguientes afirmaciones es correcta?

```{r}
# Tabla de contingencia
tabla <- table(obesidad$SMOKE, obesidad$MTRANS)
print(tabla)

# Test Chi-cuadrado
chisq.test(tabla)


```
# 12) Respecto a la prueba Chi-cuadrado de independencia realizada entre SMOKE y MTRANS, indique si la siguiente afirmación es verdadera o falsa:
“El resultado del test es completamente confiable porque se cumplen todos los supuestos necesarios de la prueba.”
```{r}

# Ver frecuencias esperadas
test <- chisq.test(tabla)
test$expected

# Revisar si todas las esperadas son >= 5
all(test$expected >= 5)
```
# 13) Categorice la variable AGE en tres grupos utilizando los cuantiles de la distribución (terciles). Puede denominar a estas nuevas categorías en JOVEN, ADULTO y MAYOR. Luego realice un ACS entre esta nueva variable creada a partir de AGE y NObeyesdad.

Segun el biplot del ACS, ¿que categorıa de edad parece asociarse mas con Obesity Type III?


```{r}

x <- obesidad$Age

# Calcular los puntos de corte (33% y 66%)
cortes <- quantile(x, probs = c(1/3, 2/3))

# Crear variable categórica con terciles
terciles <- cut(x,
                breaks = c(-Inf, cortes[1], cortes[2], Inf),
                labels = c("JOVEN", "ADULTO", "MAYOR"))

# Tabla de contingencia
tabla <- table(obesidad$NObeyesdad, terciles)
print(tabla)

tabla.ca <- CA(tabla, graph = FALSE)
```
```{r}
# Análisis de correspondencias de filas y columnas en simultáneo
fviz_ca_biplot(tabla.ca) +
 theme(axis.text.x = element_text(angle=0)) + labs(title = 'Biplot de Análisis de Correspondencia Housetasks')+theme(panel.background = element_rect(fill = "grey95"))
```


# 16)Realice un MCA con las variables GENDER, NObeyesdad y family history with overweight.
Según el biplot del MCA, ¿qué categoría de tipo de obesidad parece asociarse más
con la ausencia de historia familiar previa de obesidad?

```{r}

obesidad_gender_Nobes_fliahist <-  select(obesidad, Gender, NObeyesdad,family_history_with_overweight)
obesidad_mca <- MCA(obesidad_gender_Nobes_fliahist, graph=F)
summary(obesidad_mca)
```
```{r}
# Análisis de variables según representatividad
fviz_mca_var(obesidad_mca,
             invisible="quali", 
             repel = TRUE,
             alpha.var="cos2")
```

